【裁判字號】    99,上易,289
【裁判日期】    990623
【裁判案由】    竊盜等
【裁判全文】
臺灣高等法院臺中分院刑事判決         99年度上易字第289號
上  訴  人  臺灣苗栗地方法院檢察署檢察官
上  訴  人
即  被  告  庚○○
上列上訴人因被告竊盜等案件，不服臺灣苗栗地方法院98年度易
字第844 號，中華民國98年12月16日第一審判決（起訴案號：臺
灣苗栗地方法院檢察署98年度偵字第479 號），提起上訴，本院
判決如下：
    主  文
原判決關於犯罪事實一(一)之強制罪及竊盜罪部分，暨定應執行刑
部分均撤銷。
庚○○犯強制罪，累犯，處有期徒刑肆月，如易科罰金，以新臺
幣壹仟元折算壹日。
庚○○被訴竊盜罪部分無罪。
其他上訴駁回。
庚○○撤銷改判部分與駁回上訴部分，應執行有期徒刑陸月，如
易科罰金，以新臺幣壹仟元折算壹日。
    事  實
一、庚○○因違反懲治盜匪條例等案件，經法院判處有期徒刑以
    上之刑確定，於民國92年10月16日入監服刑後，嗣於97年3
    月11日因縮短刑期執行完畢（構成累犯）。詎庚○○猶不知
    悔改，於出監後仍繼續為下列犯行：
  (一)庚○○因乙○○積欠其借款債務新台幣（下同）三萬七千元
    ，履經催討未獲清償因生糾葛，竟基於脅迫使他人行無義務
    之事的犯意，於民國97年12月23日上午9時許，持不具殺傷
    力之銀色改造手槍1支（所涉持有違反槍砲彈藥刀械管制條
    例罪嫌，另經檢察官以98年度偵字第469號起訴，經臺灣苗
    栗地方法院認持槍部分不具殺傷力，僅判處持有子彈罪），
    至乙○○位在苗栗縣頭份鎮○○路257號之居所內，亮出槍
    來說「錢應該要跟我處理了」，要求乙○○立即償還債務，
    乙○○雖表示需要時間籌錢，但亦認欠錢就要設法償還，為
    安撫庚○○而電話聯絡丙○○，遂由庚○○駕駛乙○○所有
    之車號8131-TV號自用小客車，搭載乙○○前往巫世國位在
    苗栗縣竹南鎮竹圍之租屋處（地址不詳），找當時借住在該
    處的丙○○，期由丙○○居間作保或協調立即籌錢還款，但
    丙○○無意作保而協調中，庚○○逕與丙○○之小弟即甲○○駕駛乙○○之自用小客車外出片刻，嗣返回巫世國租屋處
    續追問乙○○償債之事，乙○○不得不撥打電話給其兄石東
    盛諉稱發生車禍要賠款，請石東盛籌集1萬元帶至苗栗縣竹
    南鎮「海邊餐廳」旁的十字路口借予還債，聯絡後庚○○遂
    與不知情之甲○○及另1名年籍不詳之男子，開著乙○○之
    前述自用小客車，搭載乙○○前去「海邊餐廳」旁的十字路
    口，由乙○○下車自行跟石東盛拿錢，旋將1萬元帶回車上
    交給庚○○而行無義務之事，庚○○則於行車返回巫世國租
    屋處後，下車離去，以上述脅迫方式使乙○○離開其租屋處
    立即設法籌錢償債，並令之聯絡其兄籌集1萬元現金立即償
    還，以此使乙○○行無義務之事。嗣於98年1月19日，員警
    持搜索票至庚○○之住處搜索得手機2支，而詢以乙○○表
    示要提出告訴，始循線查獲上情。
  (二)庚○○另基於強暴、脅迫使他人行無義務之事的犯意，於98
    年1月10日上午3時許，持不具殺傷力之霰彈槍1支（所涉持
    有違反槍砲彈藥刀械管制條例罪嫌，經檢察官以98年度偵字
    第469號起訴，經臺灣苗栗地方法院認持槍部分不具殺傷力
    ，僅判處持有子彈罪），至苗栗縣頭份鎮○○路229巷口處
    ，等待在附近拜訪友人己○○之乙○○，欲再向之催討其餘
    債務，惟乙○○乍見庚○○在該處守侯，拔腿就逃，庚○○
    就喝令乙○○「不要跑」、「再跑就開槍」、「你不要給我
    跑，跑了你就知道」等語，並以上該槍托敲擊乙○○頭部（
    惟未有證據證明乙○○受傷）之強暴、脅迫方式，使乙○○
    不敢離開該處，惟因己○○出門勸架，庚○○即為立即解決
    紛爭而使乙○○行無義務之事，隨之進入己○○住處協調前
    述債務糾葛，庚○○方始離去。嗣因乙○○提出告訴，始循
    線查獲上情。
二、案經乙○○訴由苗栗縣警察局頭份分局報告臺灣苗栗地方法
    院檢察署檢察官偵查起訴。
    理  由
壹、證據能力
    按被告以外之人於審判外之陳述雖不符刑事訴訟法第 159條
    之 1至之4等4條之規定，而經當事人於審判程序同意作為證
    據，法院審酌該言詞陳述或書面陳述作成時之情況，認為適
    當者，亦得為證據；當事人、代理人或辯護人於法院調查證
    據時，知有刑事訴訟法第159條第1項不得為證據之情形，而
    未於言詞辯論終結前聲明異議者，視為有前項之同意，同法
    第159條之5定有明文。立法意旨在於傳聞證據未經當事人之
    反對詰問予以核實，原則上先予排除。惟若當事人已放棄反
    對詰問權，於審判程序中表明同意該等傳聞證據可作為證據
    ；或於言詞辯論終結前未聲明異議，基於尊重當事人對傳聞
    證據之處分權，及證據資料愈豐富，愈有助於真實發見之理
    念，且強化言詞辯論主義，使訴訟程序得以順暢進行，上開
    傳聞證據亦均具有證據能力。本案判決下列所引用之各該被
    告以外之人於審判外之陳述（包含書面陳述），性質上均屬
    傳聞證據，檢察官及被告迄本院言詞辯論終結前，均未主張
    有刑事訴訟法第159條第1項不得為證據之情形，本院審認上
    開證據作成時之情況，認應無違法或不當情事，與本案待證
    事實間復具有相當之關聯性，以之作為證據應屬適當，依刑
    事訴訟法第159條之5第2項之規定，均有證據能力，合先敘
    明。
貳、有罪部分：
一、訊據被告庚○○固坦承於97年12月23日上午9時許，至乙○○位於苗栗縣頭份鎮○○路257號之居所，要求乙○○償還
    債務；於98年1月10日上午3時許，在苗栗縣頭份鎮○○路
    229巷口處，遇見乙○○等事實，但否認有何強制犯行，辯
    稱：就犯罪事實(一)部分，伊沒有持槍押乙○○，石東盛是乙○○的哥哥，乙○○如何騙石東盛伊不清楚；但以常情來說
    ，如果有石東盛所說的情節，當時他就應該會去報警了；當
    天伊在巫世國住處，...證人丙○○、丁○○、巫世國、甲○○和乙○○的2、3個朋友都在場，伊沒有妨害乙○○自由
    。就犯罪事實(二)部分：是乙○○之後又不接伊的電話，還去
    跟警察說伊吸毒又持有槍枝，伊因而去找乙○○，乙○○看
    到伊就逃跑，乙○○有帶藍波刀，伊看到藍波刀才拿三節棍
    出來，並沒有持槍，當時有己○○及己○○的女友、丁○○
    在場。乙○○以前跟伊是好朋友，伊的朋友曾帶乙○○等人
    去打獵，乙○○知道伊的朋友都住伊那邊，所以跟警察說伊
    那邊有槍，乙○○今天會這樣說謊謊因此涉有偽證及誣告罪
    嫌，都是因為債務關係不愉快，後來於98年1月13日在大成
    中學前，才會被伊打等語。
二、經查：
  (一)犯罪事實一(一)部分：
  1.證人乙○○於偵訊時證稱：97年12月23日上午9時許，我本
    來要到彰化製作筆錄，我要出去的時候，庚○○就剛好要進
    來，跟我說「錢應該要跟我處理了」，我當時沒有說什麼，
    我有看到他帶銀色的手槍（經查不具殺傷力，已詳如事實欄
    所載），他插在腰間，我當時坐在床邊，他把槍抽出來，放
    在我的桌子上，他就跟我說「錢已經欠那麼久了，應該要處
    理」，他當時似乎怕我報警，就叫我手機交給他，後來他就
    開我的自小客車載我到竹南竹圍附近他友人「阿國」"指巫
    世國"的倉庫，他就要我趕快處理，但是後來他跟我說"車子
    借我一下"，他就把車開走，我沒辦法離開就留在竹圍。他
    到傍晚6點多，才又開車回來，我請他把電話還給我，我就
    打電話給我哥石東盛，我不敢跟我哥說真正的原因，就謊說
    我的車撞到人家的車，要賠1萬元，我哥哥就跟我約在竹南
    的某家海產店把錢交給我，我拿到錢之後把錢交給被告，被
    告拿到錢之後，急著要到苗栗市，檢察官提示之98年度偵字
    第469號卷所查獲之銀色改造手槍，我不能確定是否是庚○○當日所持之槍，但能確定那槍是銀色的，就本部分我不想
    這事擴大，我欠他的錢還他就好等語（見偵卷第45至46頁）
    ，另於原審證述：手機部分只有2支，是在丙○○那邊拿給
    被告作抵押的，並沒看到被告拿槍，當時可能記錯了，其餘
    偵訊所述均實在，實際上我確實有欠他錢，一時籌不出來，
    所以一看到被告就跑了，至於我哥說當天拿錢來時，有人持
    槍抵住我逼我拿錢出來，是我怕我哥不借我錢才這樣跟他說
    ，...當天好像丙○○有打電話來，所以我叫被告開車去找
    丙○○，之後去向我哥石東盛拿錢也好像是丙○○的小弟跟
    我去的，但丙○○的小弟我不認識等語（見原審卷第81至82
    頁）；由證人乙○○之前開證詞比對以觀，足見被告當日確
    有亮槍及要求乙○○立即處理欠款債務之行為，係為迫使乙○○立即償債而行無義務之事，其後旋偕同前往巫世國處找
    丙○○協調償債之舉，其間被告猶向證人乙○○暫借車子開
    走，而乙○○仍與丙○○留在巫世國租住處、直到傍晚6點
    多被告折返乙節，衡以證人乙○○年逾30歲，如非確屬積欠
    債務久未清償，豈願隨被告前去丙○○處設法籌錢償還之理
    ，又如欲提早離去，仍可雇請計程車載離，顯然未至行動自
    由受剝奪之情狀。況以，證人乙○○仍滯留該處，其後尚自
    行編造車禍要賠款之謊言，藉以佯騙其兄石東盛籌錢1萬元
    ，於石東盛欲交付1萬元時，尚自行下車拿取後交付被告之
    情節以觀，足見證人乙○○確係積欠被告該債務久未清償，
    亦堪認定。惟按「借用人應於約定期限內，返還與借用物種
    類、品質、數量相同之物。未定返還期限者，借用人得隨時
    返還，貸與人亦得定一個月以上之相當期限，催告返還。」
    民法第478條定有明文。被告於審理中均未提出其與證人乙○○間之借貸債務定有返還期限，則其與乙○○間之借貸債
    務顯係未定返還期限者，則被告如欲乙○○償債，理當定期
    1個月以上之相當期限催告返還；惟因乙○○避債多時，被
    告於當日為催討債務，竟限令乙○○要立即清償，其後乙○○始不得不一起到巫世國處、找丙○○協調籌款償債未果，
    乙○○因而聯繫其兄石東盛立即籌集1萬元交付予被告，被
    告始願於乙○○交付該1萬元後、折返巫世國處後離去等節
    ，綜觀上情，被告確係以上述持不具殺傷力之槍支之脅迫方
    式，使乙○○不得不立即設法籌錢償債、而行無義務之事，
    即堪認定。
  2.至於，證人石東盛雖證稱：「（問：97年12月23日乙○○有
    無請你拿1萬元給他？原因為何？）有，他說他被人家綁，
    車上有人拿槍抵住他，逼他拿錢出來。後來我就很快報警。
    後來我拿了9千元，拿到竹南海邊餐聽的十字路口，我看到
    我弟弟下車，車上的人過了3、5分鐘後下來，跟我說"我弟
    弟撞到他的車"，所以要他還債，當時那台車上有4人，後面
    坐了2個人，我弟本來坐在副駕駛座，下來的人是駕駛，當
    時他開我弟弟的車，後來我弟弟就被他帶走了，我就報警，
    並且跟車，結果對方發現我有跟車，就在竹南鎮龍鳳宮附近
    他就不見了，因為當時我開的車是貨車，所以追不上。」、
    「（問：給錢之後，你弟何時才被發現？）失去聯絡，之前
    我弟弟是用他自己手機連絡我，後來再用對方手機打給我，
    我後來打我弟弟手機，結果已經關機了」、「（問：是否有
    聽乙○○說，他有欠人家錢嗎？）可能是庚○○，當日拿錢
    時候，就是他開我弟弟車，跟我說我弟弟撞到他的車，欠他
    錢。當時我弟弟在我交錢給他的現場跟我說，下車的那個人
    有槍。他不要我過去，當時我要我弟弟上我的車，但是他不
    敢，說他有槍，對方可能會去我家報復。」等語（見偵卷第
    147至148頁）；然核與證人乙○○於偵查中證述彼時去電給
    其兄石東盛，不敢跟石東盛說真正的原因，僅謊稱其車撞到
    人家的車，要賠1萬元，就跟石東盛約在竹南的某家海產店
    把錢交給伊，伊拿到錢之後即回到竹圍倉庫那裡，把錢交給
    被告，被告拿到錢之後，急著要到苗栗市等上情，迥然有異
    ，即值存疑，難以遽採。
  3.復查，證人巫世國證稱：「（問：97年12月23日，是否有一
    名叫大頭男子，帶乙○○到你當時在竹南竹圍租屋處？）他
    是去找丙○○，不是找我。」、「（問：當時經過情形為何
    ？）當時約有3、4名，有男有女，結果吵到我們家人，我太
    太阮玉協打電話給我，說有一群人來到我家，聲音很大，妨
    礙我們家的安寧，要我回家，我就趕回家去看，我回到家之
    後，我就跟丙○○說，要他們小聲一點，我又出去開計程車
    了。」、「（問：丙○○當時住在你們家？）是。」、「（
    問：當時丙○○為何會住在你家？）當時他跟我說，他只要
    住1、2天，是我外甥甲○○帶回來的，我想說我也要搬家了
    ，就給他住。」等語（參偵卷第479號卷第197頁至第198 頁
    ），則證人巫世國並未在場見聞丙○○如何協調處理被告與
    乙○○之債務糾紛，抑被告有無使乙○○行無義務之事，殆
    可認定。然以，證人甲○○證稱：「（問：庚○○有無在巫
    世國還住在竹南鎮竹圍租屋處，強押乙○○至該處尋找丙○○？）剛開始是乙○○先以電話打電話給丙○○，說有事情
    要找丙○○，是否方便？後來庚○○就接過乙○○電話跟丙○○說，要過來找丙○○，我跟丙○○當時共同寄住在巫世
    國租屋處。他們在電話中，並沒有說是什麼事情，我們約好
    在附近的"國利加油站"等，庚○○當時開乙○○的自小客車
    ，當時車上只有他們2人。後來我就帶他們回我們住的地方
    ，乙○○當時要求丙○○幫他作保，乙○○說庚○○懷疑他
    告密一件庚○○被查獲的槍砲案，他要丙○○作保，丙○○
    的意思是先安撫庚○○的情緒，要乙○○先拿出一些現金跟
    毒品給庚○○、我開乙○○的車載庚○○回到乙○○租屋處
    牽庚○○放置在乙○○租屋處前的吉普車，後來乙○○說要
    跟他哥哥先借1萬元給庚○○，丙○○就叫我載乙○○去拿
    ，後來石東盛又拿了1萬元給乙○○，我們就回到巫世國租
    屋處。」等語（見偵卷第208頁至第211頁），及證人丙○○
    證稱：「（問：是否認識庚○○?）他是否就是住在明德水
    庫的『大頭』"即指被告"，如果是，我就認識。」、「（問
    ：去年12月23日『大頭』"指被告"有無帶一個乙○○去你那
    裡?）我認識乙○○，當時『大頭』帶他過來，說乙○○欠
    他錢，乙○○沒有錢還，問我有無辦法幫乙○○還債，我當
    時聽乙○○說要我先幫『大頭』按奈一下，我並沒有過問乙○○如何清償，我只是勸『大頭』不要一直逼乙○○。後來
    『大頭』要我先幫乙○○清償1萬元，我就沒有辦法，他們
    到我那裡不到1個小時，他們後來就離開了，他們是當日中
    午時候過來的。」、「（問：在這中間『大頭』是否有離開
    過？）他們一過來我都在，很像『大頭』中間有離開，他說
    他的車壞掉，要去牽回來，所以他中間有離開，當時乙○○
    並沒有離開」、「（問：後來乙○○是否有找他哥哥拿錢？
    ）我不清楚。」、「（問：何人是『阿國』？）我當時是借
    住在『阿國』"應是指巫世國"他家，他家是住在竹圍。所以
    他們去竹圍找我，當時阿國也有在家，他並沒有參與這一事
    情。阿國本名是巫世國，他已經搬家了」等語（見98年度偵
    字第479號卷第134頁至第135頁），是據證人甲○○、丙○○證述被告如何偕同乙○○造訪及協調償債之內容大致相吻
    ，足見被告於97年12月23日限令乙○○立即償債，乙○○即
    與之同往巫世國處時找丙○○協調，有意將乙○○之債務其
    中之1萬元能先由丙○○作保或代償，但丙○○不願代償，
    證人乙○○當場委請丙○○協調償債事宜，丙○○因而曾勸
    導被告不要一直逼迫乙○○要立即償債，但囑咐乙○○設法
    籌點錢先安撫被告乙節，亦徵被告所為尚未至妨害乙○○之
    行動自由，僅係為使乙○○立即償債而使之行無義務之事，
    亦屬明確。
  4.復由證人乙○○、丙○○、甲○○上述證詞比對觀察，另參
    酌臺灣苗栗地方法院檢察署98年度偵字第469號起訴書（見
    偵卷第229至231頁）、臺灣苗栗地方法院99年度訴字第190
    號判決（見本院卷第164頁）、苗栗縣警察局頭份分局搜索
    扣押筆錄、扣押物品目錄表（見偵卷第27至32頁）所示，可
    知被告庚○○於98年1月17日確為警於其住處查獲制式霰彈1
    顆、不具殺傷力之土造霰彈槍1支及改造8釐米手槍1支等物
    品；被告庚○○因與乙○○有本件債務糾紛，如於97年12月
    23 日上午9時許，持該不具殺傷力之銀色手槍1支至乙○○
    位於苗栗縣頭份鎮○○路257號之居所，將正欲出門前往彰
    化縣警局製作筆錄之乙○○攔下，以此亮槍及出言脅迫方式
    ，迫使乙○○要立即籌錢償還債務，嗣因乙○○提議找丙○○協調還款事實，被告因而駕駛乙○○所有之車號8131-T V
    號自用小客車，將乙○○載往借住在巫世國處之丙○○，然
    協調未果，被告曾猶為使乙○○再籌錢還債，而由乙○○撥
    打電話給其兄石東盛稱與人發生車禍要賠償1萬元，請石東
    盛籌錢至竹南鎮「海邊餐廳」旁的十字路口借其還債，被告
    旋即駕車搭載乙○○，與不知情之甲○○及另1名年籍不詳
    之成年男子，前去該約定地點，由乙○○下車自行向石東盛
    拿錢，將錢帶回車上交給被告，其等於返回巫世國租屋處後
    ，被告始行離去等節，則以其全部過程觀之，證人乙○○於
    滯留在巫世國租處，丙○○初步協調不成時，被告雖曾駕駛
    前述自用小客車離去片刻，則證人乙○○雖於偵查中稱其車
    遭被告中途開走，其沒有辦法可以離開，只好在那裡等待等
    語（見偵卷第85頁），惟以證人非無社會經驗者，如非積欠
    債務過久、自知當設法償還部分債務、以便對被告有所交待
    ，且被告並無囑人看管或限制證人離去之情事，證人乙○○
    之行動自由並無遭剝奪而無從自行離去之情狀，亦堪認定。
  5.至證人乙○○於原審審理時翻異前詞，先係改稱：在偵查時
    說庚○○有持槍是記錯了，警察在庚○○家中查到的手機，
    好像是跟庚○○借錢，在丙○○那邊抵押給庚○○的樣子等
    語（見原審卷98年11月11日審判筆錄第4至6頁），復改稱：
    在偵查時有講到槍，我根本沒有看到他有槍，我只是因為他
    一直來找麻煩我才這樣等語（見原審卷98年12月2日審判筆
    錄第3頁）。則就其原審審理時的2次證詞的內容比對觀察，
    顯係南轅北轍，復與其在警詢、偵查時的證詞不符。但證人
    乙○○於警詢、偵查時，均一致證稱被告庚○○亮槍對其為
    上述強制行為等情，已如前述。再斟酌乙○○陳稱原已出門
    準備至彰化警局製作筆錄，若非該債務之積欠良久、無從對
    被告交待屬實，證人乙○○何以願離開租屋處前去巫世國處
    找丙○○協調，立即設法處理償債之理？復參考臺灣苗栗地
    方法院檢察署98年度偵字第469號起訴書及臺灣苗栗地方法
    院98年度訴字第481號刑事判決判處庚○○未經許可持有子
    彈罪，處有期徒刑4月，併科罰金新台幣1萬元，徒刑如易科
    罰金及罰金如易服勞役部分均諭知以新台幣1000元折算1日
    ，有該起訴書及判決書附卷可稽，足見被告庚○○於98 年1
    月17日為警於其住處查獲制式霰彈1顆、不具殺傷力之土造
    霰彈槍1支、改造8釐米手槍1支等物品。衡以前開情節，亦
    與證人乙○○所證因積欠被告債務，且經常避不見面，被告
    即持該不具殺傷力之改造手槍，於97年12月23日上午9時許
    ，前去乙○○住處亮槍脅迫其立即處理債務之情節，顯係以
    脅迫之方式使乙○○立即籌錢償債，被告庚○○在乙○○住
    處確係持有手槍、僅該槍不具殺傷力，益見乙○○於警偵訊
    及審理時的證詞非虛。則證人乙○○於原審審理時翻異前詞
    ，改稱上述自相矛盾的證詞，顯為迴護被告庚○○之詞，不
    足採信，應以其於警詢、偵查時的證詞為真實可採；就此證
    人乙○○因翻異前詞、於原審改稱被告未持槍乙節，經檢察
    官簽分偵辦、提起公訴，經臺灣苗栗地方法院99年度訴字第
    190號刑事判決判乙○○偽證罪，處有期徒刑3月確定在案，
    亦有該判決影本附卷可參。
  6.又查，證人徐宛玲於原審審理時證稱乙○○在丙○○處向庚○○借錢，沒有看到庚○○持槍等語（見原審卷98年11月11
    日審判筆錄第10至11頁）。然查，證人徐宛玲與被告庚○○
    同居，且於98年6月14日生下被告庚○○之子女（見同上審
    判筆錄第12頁），可見其與被告庚○○關係密切，證人徐宛
    玲前述證稱未見被告持槍之證詞，顯係迴護被告之詞，不足
    採信。
  7.綜上，被告庚○○之上述辯解，均為臨訟卸責之詞，不足採
    信。此外，復有臺灣苗栗地方法院檢察署98年度偵字第469
    號起訴書、臺灣苗栗地方法院98年度訴字第481號刑事判決
    書、苗栗縣警察局頭份分局搜索扣押筆錄、扣押物品目錄表
    在卷可考，被告庚○○此部分強制犯行，事證明確，洵堪認
    定。
  (二)犯罪事實一(二)部分：
  1.證人乙○○證稱：98年1月10日凌晨3時許，那時我要從頭份
    鎮○○路友人「白夫」住處出來，我出門之後，我就聽到人
    家在喊「不要跑」，我以為是警察，我就趕快跑，後來他就
    說「要跑去哪裡」，我後來停下來，他就拿槍托敲我的頭，
    結果我一看是庚○○，他就跟我說，他在外面等很久了，後
    來我們就再敲門要進「白夫」家，「白夫」就說「有話好好
    說」，庚○○聽了「白夫」的話，當天就沒有要把我帶走，
    才說：「以後看要如何處理」，他就離開了。我只知道是黑
    色的槍，天色昏暗，不能看清楚，他在追我的時候，有說如
    果再跑，他就要開槍了，是他跟我說，他拿的是霰彈槍等語
    【見偵卷第34至39頁、第84至86頁，98年2月27日偵訊光碟
    譯文（附於原審卷98年12月2日審判筆錄之後）】；於原審
    改證稱：因為時間很久了，98年1月10日被告到底拿三節棍
    還是拿霰彈槍，那時是晚上我實在不清楚，我忘記當天有無
    帶藍波刀要砍被告等語（見原審卷第82頁），於本院證稱：
    那時因為我欠他沒多少錢，但被告一直在找我麻煩，所以我
    才故意說他有拿槍，但經審判長提示其偵訊筆錄並告以要旨
    ，仍稱於檢察官偵訊時所言實在等語（見本院卷(二)第9頁背
    面），足見被告於98年1月10日凌晨3時許，喝令證人乙○○
    「不要跑」、「要跑去哪裡」等語時，確有持霰彈槍對乙○○施強暴脅迫，但其後為立即解決彼二人間糾紛而使乙○○
    行無義務之事，而一同進入己○○家協調時，但就被告於行
    為之初確有持槍乙節，證人乙○○前後所證一致，非不足採
    信。
  2.又查證人己○○證稱：「（問：今年1月10日凌晨3點，乙○○是不是在你家外面，遭庚○○毆打？）我沒有看到，因為
    那時候，乙○○一出去，我就把門關起來，我聽到外面有人
    喊『不要動』，我就聽到類似用手毆打人的聲音，後來聽到
    有人說，『你不要給我跑，跑了你就知道』，隔了不久，我
    就聽到乙○○在叫門，並且說他的鑰匙什麼沒拿，教我開門
    ，我就把門打開，我就說『有什麼事情好好說，請進來』我
    看到庚○○那群人有3個人，我跟他們說，有什麼事情好好
    說，不要在我家外面大聲，時間那麼晚，會影響到他人，他
    們進入我家之後，他們談的是庚○○懷疑乙○○檢舉他，我
    就聽庚○○跟乙○○說，『如果不是你檢舉的，就當著我的
    面發誓，如果乙○○敢發誓，改天再處理』。後來庚○○跟
    乙○○就先後離開。庚○○先離開，乙○○還不敢離開，待
    了半個小時之後，乙○○才敢離開。」（見偵卷第137頁至
    第138頁），於本院證稱：「大概於去年九十八年一月十日
    上午三時左右，在苗栗縣頭份鎮○○路229巷口那邊，那個
    地方巷口是我家門口，當時乙○○從我家出去，我關門以後
    聽到他們"指被告及乙○○二人"在爭吵，我就叫他們進來講
    ，然後他們一直在吵，兩個人口頭上在爭吵，什麼內容我也
    忘記。（審判長問：己○○有無看到被告庚○○帶什麼東西
    ？）我沒有看到。（審判長問：為何沒有看到？）因為我看
    到時沒有任何東西。後來他們各自離開。（審判長問：是不
    是被告庚○○有帶一個散彈槍說：再跑就開槍，後來就用槍
    托打他的頭部？）沒有。（審判長問：有無全程看到他們在
    爭吵、再離開？）乙○○從我家出去，我就把門關起來回到
    客廳，隔一些時間我聽到有爭吵的聲音，乙○○來敲門說要
    拿鑰匙，當時他們在吵，我就說你們這樣吵會吵到隔壁鄰居
    ，我就叫他們進來。（審判長問：被告庚○○有無拿槍？）
    他沒有拿槍，他什麼東西都沒有拿。」等語；惟以證人己○○聽到被告與乙○○爭吵聲而出門制止及叫進去家裡協調，
    距離被告前開對證人乙○○施以強暴脅迫之方式使不要跑之
    際，仍相隔片刻，證人己○○既非全程在場見聞其事，所證
    尚難遽採為有利被告之認定。
  3.復徵諸臺灣苗栗地方法院檢察署98年度偵字第469號起訴書
    （見偵卷第229至231頁）及臺灣苗栗地方法院98年度訴字第
    481號刑事判決判處庚○○未經許可持有子彈罪，處有期徒
    刑4月，併科罰金新台幣1萬元，徒刑如易科罰金及罰金如易
    服勞役部分均諭知以新台幣1000元折算1日，有該起訴書及
    判決書附卷可稽，足見被告庚○○於98年1月17日為警於其
    住處查獲制式霰彈1顆、不具殺傷力之土造霰彈槍1支、改造
    8釐米手槍1支等物品。衡以前開情節，亦與證人乙○○所證
    因積欠被告庚○○債務，且經常避不見面，被告庚○○即持
    該不具殺傷力之霰彈槍1支，於98年1月10日上午3時許，至
    苗栗縣頭份鎮○○路229巷口處，等待在附近拜訪友人己○○之乙○○，但乙○○發現被告庚○○在該處守侯，拔腿就
    逃，被告庚○○就持槍喝令乙○○「不要跑」、「再跑就開
    槍」、「你不要給我跑，跑了你就知道」等語，並以槍托敲
    擊乙○○頭部，使乙○○不敢再逃跑，顯係以強暴及脅迫之
    方式使乙○○立即與之解決糾紛，嗣經己○○出面及喚其至
    彭某家裡調解而不了了之，被告庚○○方離去等事實，亦堪
    認定，被告辯稱其未持槍云云，顯與實情不符，不足採信。
    就此證人乙○○因翻異前詞、於原審改稱被告未持槍乙節，
    經檢察官簽分偵辦、提起公訴，經臺灣苗栗地方法院99 年
    度訴字第190號刑事判決判乙○○偽證罪，處有期徒刑3 月
    確定在案，亦有該判決影本附卷可參。
  4.至證人徐宛玲於原審審理時證稱被告庚○○在己○○家沒有
    打乙○○，沒有帶東西到己○○家等語（參原審卷98年11月
    11日審判筆錄第11頁、第14頁）。但徵諸被告庚○○於偵查
    中供稱其有持械敲打乙○○等語（見偵卷第102頁），則與
    證人徐宛玲的證詞不符，足見證人徐宛玲之上述證詞不實，
    不足採信。
  5.至被告庚○○辯稱係乙○○拿藍波刀，伊才自腰際取下三節
    甩棍，可能在甩出之際，有碰到乙○○等語，但此節陳述實
    與其前述陳述不符。且證人乙○○於偵審中證稱被告庚○○
    係以霰彈槍喝令伊不准跑等語，並用槍托敲伊之頭等情，已
    如前述；復徵諸被告庚○○確係持有土造霰彈槍乙節，亦如
    前述。由此可見被告庚○○上述辯解，應為避重就輕之詞，
    不能採信。
  6.綜上，被告庚○○之上述辯解，均為臨訟卸責之詞，不足採
    信。被告其強制犯行，事證已臻明確，洵堪認定，應予依法
    論科。
三、核被告庚○○所為，係犯刑法第304條第1項強制罪（2次）
    ，惟犯罪事實一(一)部分係以脅迫方式為之，另犯罪事實一(二)
    部分係以強暴、脅迫方式為之。又被告前因違反懲治盜匪條
    例等案件，經法院判處有期徒刑以上之刑確定，於97年3 月
    11日因縮短刑期執行完畢，此有臺灣高等法院被告全國前案
    紀錄表1份附卷可佐，其於上述案件執行完畢後，5年內故意
    再犯本件有期徒刑以上之罪，均為累犯，均應依刑法第47條
    第1項之規定加重其刑。又其所犯上述2罪，犯意個別，行為
    互殊，應予以分論併罰。然關於犯罪事實一(一)部分，原判決
    認被告罪證明確而予科刑，固非無見，惟查：(1)按刑法第三
    百零二條之妨害自由罪，，係妨害他人自由之概括規定，如
    以使人行無義務之事為目的，而其方法已達剝奪他人行動自
    由之程度時，其使人行無義務之事，已為剝奪他人行動自由
    之行為所吸收，應僅成立剝奪他人行動自由罪，不再論以刑
    法第三百零四條第一項之強制罪。最高法院87年度台上字第
    619號裁判意旨足參。惟原審判決關於事實欄一(一)部分係載
    為「庚○○...竟基於使他人行無義務之事的犯意，於民國
    97年12月23日上午9時許，持不具殺傷力之銀色改造手槍1
    支...，要由乙○○立即償還債務，惟乙○○稱渠需要時間
    籌錢，因此庚○○即限制乙○○需跟他一起走，...，以此
    使之行無義務之事。」等節，非無啟人疑其方法已達剝奪他
    人行動自由之程度，非僅使人行無義務之事，就此事實未予
    釐清清之處，尚有未洽。(2)又本院認被告被起訴竊盜罪部分
    ，係屬不能證明，應另為無罪之諭知（詳如後述）。被告上
    訴否認有強制犯行，為無理由。檢察官上訴意旨略以被告始
    終否認犯行，甚至找其同居女友徐宛玲作偽證，避卸刑責，
    藐視司法，態度甚劣；且有多項前科經執行完畢，旋又犯本
    案，顯見未誠心悔過，認原審量刑過輕，應從重量處有期徒
    刑1年6月以上等語，惟本件罪證明確已如前述，亦依刑法第
    57條之規定審酌被告之上開一切情狀，而量處罪刑，原審量
    刑尚難認有何刑度過輕情形，檢察官之上訴，非有理由。然
    原判決關於此部分既有上述可議之處，自無可維持，自應由
    本院將原判決關於犯罪事實一(一)部分、被告涉嫌竊盜部分及
    定應執行刑部分，均予以撤銷改判。爰審酌被告僅因與告訴
    人乙○○有債務糾紛，即持不具殺傷力之槍支作勢或施暴為
    上述二次強制犯行，惡性非輕，實不足取。復考量其於犯罪
    後否認犯行之態度，及其犯罪的動機、目的、手段、造成損
    害等一切情狀，就犯罪事實一(一)部量處如主文第二項所示之
    刑，及與駁回上訴部分定應執行刑並均諭知易科罰金之折算
    標準。
四、關於犯罪事實一(二)部分，原審經審理結果，認被告罪證明確
    ，適用刑法第304條第1項、第47條第1項、第41條第1項前段
    ，刑法施行法第1條之1等規定，並審酌被告僅因與告訴人乙○○有債務糾紛，即持不具殺傷力之槍支施強暴脅迫為上述
    強制犯行，實不足取。復考量其於犯罪後否認犯行之態度，
    及其犯罪的動機、目的、手段、造成損害等一切情狀，就此
    量處有期徒刑肆月，並諭知易科罰金之折算標準。核其認事
    用法俱無不當，量刑亦稱允洽。被告上訴仍執前詞否認犯罪
    ，惟被告本部分犯行事證明確，業如前述，被告所辯顯係卸
    責之詞，被告此部分上訴為無理由，應予駁回。檢察官上訴
    雖認原審量刑過輕等語，然按量刑輕重係屬事實審法院得依
    職權自由裁量之事項，苟已斟酌刑法第57條各款所列情狀而
    未逾越法定刑度，不得遽指為違法（最高法院72年度台上字
    第6696號、75年度台上字第7033號判例要旨參照）；且在同
    一犯罪事實與情節，如別無其他加重或減輕之原因，下級審
    量定之刑，亦無過重或失輕之不當情形，則上級審法院對下
    級審法院之職權行使，原則上應予尊重（最高法院85年度台
    上字第2446號裁判意旨參照）。本件原審已依刑法第57條之
    規定審酌被告之上開一切情狀，而量處該部分之罪刑，難認
    有何量刑過輕情形，檢察官之上訴，並無理由，應予駁回。
參、無罪部分
一、公訴意旨另以：庚○○因與乙○○有債務糾紛，於97年12月
    23日上午9時許，持不具殺傷力之銀色改造手槍1支，脅迫乙○○跟他一起走，遂由庚○○駕駛乙○○所有車號8131-TV
    號自小客車，將乙○○載往巫世國位在苗栗縣竹南鎮竹圍之
    租屋處，找當時借住在該處的丙○○，由丙○○居間協調還
    款過程，庚○○逕自棄乙○○於不顧，與友人甲○○駕駛乙○○自小客車返回乙○○之居所後，基於為自己不法所有之
    意圖，獨自闖入屋內，將乙○○放置在屋內之手機2支竊取
    （廠牌分別為MOTOROLA、SONY ERICSSON），供為己用。因
    認被告庚○○此部分亦涉有刑法第320條第1項竊盜罪嫌等語
    。
二、按犯罪事實應依證據認定之，無證據不得認定犯罪事實；又
    不能證明被告犯罪或其行為不罰者，應諭知無罪之判決，刑
    事訴訟法第154條第2項、第301條第1項分別定有明文。又認
    定不利於被告之事實，須依積極證據，苟積極證據不足為不
    利於被告事實之認定時，即應為有利於被告之認定，更不必
    有何有利之證據；又事實之認定，應憑證據，如未能發現相
    當證據，或證據不足以證明，自不能以推測或擬制之方法，
    以為裁判基礎；且刑事訴訟法上所謂認定犯罪事實之積極證
    據，係指適合於被告犯罪事實之認定之積極證據而言，雖不
    以直接證據為限，間接證據亦包括在內，然而無論直接或間
    接證據，其為訴訟上之證明，須於通常一般之人均不致有所
    懷疑，而得確信其為真實之程度者，始得據為有罪之認定，
    倘其證明尚未達到此一程度，而有合理之懷疑存在時，致使
    無從形成有罪之確信，根據「罪證有疑，利於被告」之證據
    法則，即不得遽為不利被告之認定（參最高法院30年上字第
    816號、29年上字第3105號、30年上字第1831、40年台上字
    第86號、76年台上字第4986號判例）。再按告訴人之告訴，
    係以使被告受刑事訴追為目的，是其陳述是否與事實相符，
    仍應調查其他證據以資審認。告訴人之陳述如無瑕疵，且就
    其他方面調查又與事實相符，固足採為科刑之基礎，倘其陳
    述尚有瑕疵，則在未究明前，自不得遽採為論罪科刑之根據
    ；而所謂無瑕疵，係指被害人所為不利被告之陳述，與社會
    上之一般生活經驗或卷附其他客觀事證並無矛盾而言，至所
    謂就其他方面調查認與事實相符，非僅以所援用之旁證足以
    證明被害結果為已足，尤須綜合一切積極佐證，除認定被告
    確為加害人之外，在推理上無從另為其他合理原因之假設而
    言（最高法院52年臺上字第1300號判例、92年度臺上字第
    5580號判決參照）
三、本件公訴人認被告庚○○涉犯前揭竊盜罪嫌，無非係以告訴
    人乙○○於警詢、偵查所為指述及證詞，證人丙○○於偵查
    中所為證述為主要論據。訊據被告庚○○堅詞否認有上開竊
    盜犯行，於偵查中辯稱97年12月23日中間並沒有折返乙○○
    住處，我沒有乙○○房間鑰匙進不去，我直接開車就離開，
    在我家找到的手機是一個叫阿宏的人請乙○○送修的等語（
    見偵卷第42至43頁），於原審辯稱：乙○○於97年12月23
    日跟伊說其積欠賣毒品之人5千元，要再向伊借5千元，因為
    乙○○之前向伊借錢不講信用，所以伊要乙○○押2支手機
    ，是乙○○自己拿該2支手機押給我才借，不是我去他家偷
    的，伊並無於97年12月23日駕車折返乙○○住處竊取該2支
    手機等語（見原審98年度聲羈字第17號卷第4頁、原審卷第
    48頁），以上均否認竊取該2支手機等語。經查：
  (一)告訴人乙○○雖於警詢時指稱其於97年12月23日前往巫世國
    住處找丙○○協調債務時，中間被告曾駕車折返告訴人之住
    處竊取手機6支、監視器鏡頭2個、安非他命約1公克云云（
    見警卷第479號卷第18頁），於偵查中證稱：97年12月23日
    隔天早上伊回到租住處，見有被翻過，就少該手機，...後
    來被告事後跟我說，他沒有拿監視器等，只拿2支手機，就
    是98年1月19日在被告住處查獲的2支手機等語，前後所證被
    竊物品、種類及數量均有所歧異；又證人乙○○於原審證稱
    ：「（問：警察在被告家中找到手機是不是你拿給被告作為
    抵押的？）是。（問：為什麼之前說他在你家自己拿的？）
    好像是我跟他借錢，在丙○○那邊抵押（手機）給被告的樣
    子。」等語（見原審卷第81頁），亦翻異前詞，告訴人之指
    述已非無瑕疵可指。
  (二)又告訴人乙○○於原審審理時證稱：「（問：警察在被告家
    中找到手機是不是你拿給被告作為抵押的？）是。（問：為
    什麼之前說他在你家自己拿的？）好像是我跟他借錢，在丙○○那邊抵押（手機）給被告的樣子。」等語（見原審卷第
    81 頁）。證人丁○○於原審審理時證稱：「（問：你在什
    麼時候、什麼地點，聽到乙○○要把手機押給被告？）丙○○那邊。（問：知道是什麼手機嗎？）不知道。（問：有看
    到手機嗎？）有。（問：什麼時候看到？）當時。（問：是
    乙○○直接把手機押給被告，跟被告借五千元？）對。（問
    ：在這之前，乙○○已經欠被告錢了，前債未清，為什麼還
    能跟被告借錢？）因為他有抵押手機。」等語（見原審卷第
    94、95頁）。另證人丙○○於原審證稱：97年12月23日當天
    中午時候被告帶乙○○過來說乙○○欠他錢沒錢還，後來被
    告說要我先幫乙○○墊1萬元，我說沒辦法，他們不到1個小
    時，後來就離開；中間被告說他車壞掉要牽回來，他中間有
    離開，...後來我有問被告，被告說他沒有去拿乙○○的東
    西，說要找乙○○理論，我還勸被告不要找麻煩等語（見偵
    卷第134頁），於本院審理時亦證稱：「我不知道是誰跟誰
    借錢，但是我有看到被告庚○○拿錢出來，但是多少錢我不
    知道，乙○○有拿兩支手機出來，但是他們是不是因為借錢
    的關係我就不知道。」等語，證人甲○○亦於本院審理時證
    稱：「被告庚○○有拿幾千元給他，乙○○拿手機去押。」
    等語（見本院卷(二)第11頁）。核與被告所辯其在住處為警查
    獲的行動電話2支，係乙○○在丙○○住處，向伊借5千元而
    當場交付質押給伊乙節，互核大致相吻。雖被告供陳彼時乙○○積欠之借款37000元、久未獲償等語，證人乙○○亦證
    稱有欠被告庚○○錢等語，則被告既為使證人乙○○立即清
    償前欠，而使證人乙○○行無義務之事即刻設法籌錢還款，
    已如前述，則前債未清，被告何以再出借現金5000元予證人
    乙○○，不免啟人疑竇；惟徵諸97年12月23 日案發全程：
    係證人乙○○被迫立即設法償債，被告因見丙○○初步協調
    未果，於中途駕車離去，但被告全然否認該2支手機係於彼
    時駕車折返乙○○住處所竊得，檢察官就此亦無法舉證、俾
    供本院查證其情，併以告訴人乙○○及上開證人於原審審理
    時均一致證稱：該2支手機係乙○○交付給被告用以抵債乙
    節，此有利於被告之證詞即難予推翻。另衡以，證人乙○○
    如於97年12月23日隔日返家後，發現住處有被翻動過之跡象
    ，當已即時發現短少該2支手機或包括其他貴重物品，豈不
    質疑遭被告所竊而詢問之？何不立即報警查辦？均在在啟疑
    ；嗣直至98年1月19日，員警持搜索票至庚○○之住處搜索
    得上開手機2支，而詢問證人乙○○時，始表示係被告所竊
    盜、要提出告訴等不符常情之事，相較之下，告訴人乙○○
    及證人丙○○、丁○○、甲○○等均一致證述係告訴人交付
    押給被告乙節，較屬可採。是被告辯稱該2支手機係證人乙○○為償債而抵押等語，自非全屬無憑。
四、綜上所述，告訴人之指述既有瑕疵可指，且公訴人認被告庚○○就此手機2支涉犯刑法第320條第1項之竊盜罪嫌，亦無
    法舉證證明，其所憑之證據，顯未達通常一般人均不致有所
    懷疑，而得以確信其為真實之程度，此外，復查無其他積極
    證據足認被告有上開公訴意旨所指罪嫌，揆諸前揭規定、判
    例意旨及說明，既不能證明被告犯罪，即應為被告無罪之諭
    知。原審未詳為推求，遽為被告庚○○此部分論罪科刑之判
    決，即有未洽。被告庚○○此部分上訴意旨否認竊盜犯罪，
    指摘原判決不當，為有理由，應由本院將原判決關於竊盜罪
    部分撤銷，並就此為被告庚○○無罪之諭知。
據上論斷，應依刑事訴訟法第368條、第369條第1項前段、第364
條、第299條第1項前段，第301條第1項前段，刑法第304條第1項
、第47條第1項、第51條第5款、第41條第1項前段，刑法施行法
第1條之1，判決如主文。
本案經檢察官戊○○到庭執行職務。
中    華    民    國    99    年    6     月    23    日
            刑事第七庭    審判長法  官  林  榮  龍
                                法  官  江  錫  麟
                                法  官  張  惠  立
以上正本證明與原本無異。
不得上訴。
                                書記官  陳  慈  傳
中    華    民    國    99    年    6     月    28    日
附錄：本案論罪科刑法條全文
中華民國刑法第304條
（強制罪）
以強暴、脅迫使人行無義務之事或妨害人行使權利者，處 3 年
以下有期徒刑、拘役或 3 百元以下罰金。
前項之未遂犯罰之。

司法院資訊處製作；財團法人民間司法改革基金會備份。
